臺灣新北地方法院民事判決
110年度訴字第1099號
原      告  江建忠  
訴訟代理人  趙耀民律師
複  代理人  劉勝元律師
被      告  黃政豐  
            黃嘉惠  

            江東榮  
            江承諺  
共      同
訴訟代理人  林辰彥律師
複  代理人  張理樂律師
            許凱傑律師
上列當事人間請求履行契約等事件，經本院於民國111年11月17
日言詞辯論終結，判決如下：
    主  文
原告之訴駁回。
訴訟費用由原告負擔。
    事實及理由
一、原告主張：
　㈠兩造及訴外人江妍瑢共有新北市○○區○○段○000○號及第625建
    號建物(即門牌新北市○○區○○路00○0號、37號）。又上開624
    建號坐落土地為同段1061地號土地，上開625建號坐落土地
    為同段1151地號土地，此二筆土地則為原告與被告黃政豐、
    江東榮、江承諺及訴外人等人共有，各共有人之應有部分如
    附表所示（附表編號1至4下稱系爭不動產，編號1、2建物下
    稱系爭建物，編號3、4土地下稱系爭建物）。
　㈡又被告4人於民國109年11月12日發函予原告，稱因其等就上
    開不動產之應有部分已過半數，故依土地法第34條之1規定
    ，以多數決處分系爭不動產，並以總價金新臺幣（下同）42
    00萬元出售予第三人，且通知原告於文到後15日內得依書面
    表示以同一條件及同一價格優先承買系爭不動產。惟原告認
    被告等人出售系爭不動產中之土地部分，其應有部分並未逾
    二分之一，其等出售土地部分並非合法，故於109年11月16
    日向被告4人之代理人黃韻真以存證信函回覆，原告願依同
    一條件及同一價格行使土地法第34條之1之優先承購權，購
    買系爭不動產中之第624、625建號建物，該存證信函並於同
    年11月17日送達黃韻真。而優先承買權既屬法定形成權，則
    原告之意思表示於109年11月17日送達被告4人，兩造購買契
    約業已成立，被告等應依法履行契約，然被告等人卻拒不履
    行。
　㈢聲明：
　⒈確認原告對於被告所有如附表編號1、2所示動產應有部分10
    分之6之優先承購權存在。
　⒉被告就附表編號1、2所示不動產，應於原告將前開買賣總價1
    61萬1403元給付被告之同時，將附表編號1、2所示不動產應
    有部分10分之6，分別辦理所有權移轉登記予原告。
　⒊訴訟分用由原告負擔。
二、被告抗辯：
　㈠依被告4人與訴外人所締結之不動產買賣契約書，其內容包含
    系爭建物及被告所有之系爭土地應有部分兩部，惟原告僅對
    於系爭建物表示行使優先承購權，拒絕對於被告所有之系爭
    土地主張優先承購權，此種將法定之優先承購權一分為二之
    主張，以新買受人、新買賣契約之立場要求制訂新約，難謂
    合法行使優先承購權；且此舉業已造成系爭建物與所坐落之
    系爭土地未一併移轉，違反公寓大廈管理條例第4條第2項、
    民法第799條第5項等規定。
　㈡至原告主張本件類推民法第425條之1推定租賃關係乙節，然
    查系爭建物為區分所有權建築物，系爭建物及土地於移轉時
    ，應受有公寓大廈管理條例第4條第2項此一強制規定之拘束
    ，當已無可能產生系爭土地與系爭房屋所有權各異之情事，
    原告所謂法律漏洞應予填補云云，實不可採。
　㈢原告固於109年11月17日向被告表示行使優先承購權，然該瑕
    疵已如前述，且迄今未有治癒情事，又原告未於被告所定15
    日內為完整之優先承買意思表示，則原告之優先承購權實已
    消滅，兩造間並未存有買賣契約之相關權利義務關係，被告
    等人當無依法履行買賣契約之義務。
　㈣聲明：
　⒈原告之訴駁回。
　⒉訴訟費用由原告負擔。
三、本件經協商整理兩造不爭執之事實：
　㈠附表編號1、2所示建物，及其分別坐落之附表編號3、4土地
    ，分別為兩造所有及如附表所示之人所有，應有部分如附表
    所示。
　㈡109年8月26日被告4人與第三人就系爭建物全部及所坐落土地
    權利範圍各1/4（即被告黃政豐部分出售1/96、被告江東榮
    出售2/32、被告江承諺出售3/32，並記載被告黃嘉惠借名登
    記於江月雲名下之1/12，應有部分共計1/4）簽訂不動產買
    賣契約，約定價金為4200萬元（見本院卷一第263至268頁）
    。
　㈢109年11月12日被告4人寄送存證信函，通知原告系爭建物及
    所坐落之土地（被告黃政豐3/32、被告江東榮2/32、被告江
    承諺3/32），業已依土地法第34條之1第1項規定，以總價42
    00萬元出售予第三人，並依同法條第4項規定，通知原告優
    先購買（見板司調卷第28頁）。
　㈣原告於109年11月16日以存證信函通知被告代理人黃韻真，表
    示其行使其對系爭建物之優先承買權，惟認被告無從依土地
    法第34條之1第1項規定處分土地部分，而告知就土地部分無
    法行使優先承買權。該存證信函於同年月17日送達代理人黃
    韻真。
　㈤新北市樹林地政事務所於110年9月16日回函以，被告江承諺
    、江東榮、黃政豐除就上開建物有應有部分外，就其等所有
    之建物坐落土地之應有部分，依公寓大廈管理條例第4條第2
    項規定之限制，亦應一併移轉，而被告黃嘉惠僅有建物所有
    權應有部分，無坐落基地之所有權，故不受上開規定之限制
    ，得單獨辦理所有權登記（本院卷一第185頁）。
　㈥上開建物屬區分所有建築物。
　㈦被告黃政豐就附表1至4建物及土地之應有部分，業經本院110
    年度司執火字第105823號事件為查封、拍賣，且經第三人拍
    定，原告就此已聲明優先承買（建物及土地）（見本院卷一
    第327至333頁），並已繳交保證金在案。
四、本件之爭點：
　　查本件原告主張其上開僅就附表編號1、2建物部分為合法行
    使優先承買權，惟被告抗辯原告並未就土地應有部分一併行
    使優先承買權，其權利行使於法不合，是本件即就原告僅就
    系爭建物部分行使優先承買權是否符合規定乙節，予以審究
    。
  ㈠按「專有部分不得與其所屬建築物共用部分之應有部分及其
    基地所有權或地上權之應有部分分離而為移轉或設定負擔。
    」，公寓大廈管理條例第4條第2項定有明文。再者，土地法
    第34條之1第1項前段固然規定「共有土地或建築改良物，其
    處分、變更及設定地上權、農育權、不動產役權或典權，應
    以共有人過半數及其應有部分合計過半數之同意行之。」、
    第4項規定「共有人出賣其應有部分時，他共有人得以同一
    價格共同或單獨優先承購。」，然土地登記規則第98條亦規
    定「土地法第34條之1第4項規定，於區分所有建物之專有部
    分連同其基地應有部分之所有權一併移轉與同一人所有之情
    形，不適用之。」，足徵於區分所有建築物與基地合併移轉
    之情形，立法者已有意排除優先承買權之適用，而以區分所
    有建築物及其所坐落之基地須一併移轉，貫徹基地與地上建
    物所有權合一之精神。
  ㈡再者，於共有人行使土地法第34條之1第1項之共有物處分權
    ，出賣共有物之全部，就各該共有人言，仍為出賣其應有部
    分，不過對於其他未參與處分共有人之應有部分，有權代為
    處分而已，並非以此剝奪共有人之優先承購之權利，是本件
    被告4人依土地法第34條之1第1項規定，即得處分系爭建物
    。而就土地法第34條之1第1項之立法目的係因多數人共有不
    動產情形，其利用不易，為促進不動產之有效利用，而為該
    項規定，自是含有促進公益之色彩。而土地法第34條之1第4
    項規定，則為簡化共有關係，旨為提高不動產之利用效能，
    兩者均為簡化土地利用效能之目的。然較諸上開公寓大廈管
    理條例第4條第2項之立法意旨，其目的係為貫徹基地與地上
    建物所有權合一精神，再參諸土地登記規則第98條規定，於
    區分所有建築物情形，地上建物與基地併同移轉，避免建物
    與基地所有權相異，並避免建物與基地所有權人間法律關係
    複雜化，更係共有關係簡化之先決目的。是以，於建物共有
    人依土地法第34條之1第1項規定，處分共有物全部時，為合
    於公寓大廈管理條例第4條第2項規定，建物共有人就基地若
    亦有應有部分，該基地應有部分自應與建物併同移轉，該基
    地之處分自無受限土地法第34條之1第1項之「共有人過半數
    及其應有部分合計過半數之同意行之」的處分限制。
  ㈢又按土地法第34條之1第4項規定之優先承購權，係指他共有
    人於共有人出賣共有土地之應有部分時，對於該共有人有請
    求以同樣條件訂立買賣契約之權，故出賣之共有人與他人所
    訂契約或他人承諾之一切條件，優先承購權人必須均表接受
    ，始有合法行使優先承購權可言，倘有部分不接受或擅加予
    變更買賣條件時，即非合法行使優先承購權（最高法院98年
    度台上字第1285號判決參照）。是倘共有人依土地法第34條
    之1第1項規定處分共有物全部，且依公寓大廈管理條例第4
    條第2項規定，該共有建物之基地應有部分須一併移轉，則
    共有人聲明優先承買權之時，即須就共有人與第三人所訂契
    約之買賣條件全表接受，而無擅自變更條件之虞。
  ㈣查被告4人與第三人簽訂系爭不動產之買賣契約，其出售者，
    除編號1、2之共有建物全部外，被告亦另出售建物坐落之基
    地應有部分，又被告江承諺、江東榮、黃政豐除就上開建物
    有應有部分外，就所有之建物坐落土地之應有部分，依公寓
    大廈管理條例第4條第2項規定之限制，亦應一併移轉，此有
    新北市樹林地政事務所110年9月16日函1份附卷可稽（見本
    院卷第185頁），是被告黃政豐、江東榮、江承諺附表3、4
    所示基地之應有部分既應與建物併同移轉，其等就土地應有
    部分之處分自無受土地法第34條之1第1項之限制，則其等就
    系爭建物之全部與土地應有部分一併出售，自屬合法有效。
    又查，本件被告所出售之基地應有部分固與其等之系爭土地
    應有部分不相當(按被告黃政豐、江東榮出售之土地應有部
    分與其等所有之應有部分並非相當），然被告於本院審理程
    序亦陳述系爭建物之二樓為被告江東榮之配偶王過兮所有（
    見本院卷第373頁），堪認被告黃政豐、江東榮所餘之系爭
    土地應有部分，或尚可配賦基地上其他區分所有建物而併同
    移轉，是被告4人與第三人所訂之買賣契約仍成立生效。從
    而，原告於受通知獲悉被告4人欲處分出售系爭建物1、2全
    部，並已受通知被告等人一併將建物坐落之基地應有部分一
    併移轉，原告自僅得以被告與第三人所訂買賣契約之一切條
    件表示接受，其始有合法行使優先承購權可言，則原告通知
    被告僅就建物部分為優先承買權利行使，拒絕就建物基地部
    分行使優先承買權，其權利之行使即非合法，原告之主張即
    無理由。
  ㈤況被告黃政豐就附表1至4建物及土地之應有部分，業經本院1
    10年度司執火字第105823號事件為查封、拍賣，且經第三人
    拍定，原告及被告江承諺均就被告黃政豐所有遭拍定部分聲
    明一併就建物及土地優先承買，並繳交保證金在案，足見原
    告亦知悉建物與其所坐落之基地須併同移轉之要件。是原告
    主張被告處分土地應有部分並非合法，其無從一併行使優先
    承買權等語，即屬無據。再者，原告主張被告4人於109年11
    月間方取得系爭土地應有部分，卻於109年8月即與第三人簽
    定買賣契約，約定出賣「與原告共有之系爭建物全部」及「
    自己所有之系爭土地應有部分」，被告4人為規避原告為系
    爭土地共有人之事實，刻意以買賣契約約定出賣之土地為「
    自己之應有部分」，而未包含「原告之應有部分」，輕重失
    衡之買賣價金損害原告權益等語，然查，原告上開主張係認
    被告4人就系爭土地部分僅出售被告4人自身之應有部分，未
    出售原告系爭土地之應有部分，則應係認被告4人與第三人
    簽訂之買賣契約未能與法律規定相符之意，然查，原告行使
    其優先承買權之前提，仍應以被告與第三人間訂定之買賣契
    約為有效為前提，則倘原告主張被告與第三人間之買賣契約
    無效，原告自亦無從行使其優先承買權，是本件仍無從以原
    告此部分主張，認原告已合法行使其優先承買權。　　
五、綜上，原告既未合法行使土地法第34條之1第4項之優先承購
    權，原告本於土地法第34條之1第4項規定，請求確認其對系
    爭建物應有部分各6/10有優先承買權存在，及被告應就附表
    編號1、2所示建物，於原告將161萬1403元給付被告同時，
    將附表編號1、2所示不動產應有部分6/10，分別辦理所有權
    移轉登記予原告，即無理由，應予駁回。
六、本件事證已臻明確，兩造其餘之攻擊或防禦方法及所用之證
    據，經本院斟酌後，認為均不足以影響本判決之結果，爰不
    逐一論列，附此敘明。
七、據上論結，本件原告之訴為無理由，依民事訴訟法第78條，
    判決如主文。
中　　華　　民　　國　　111 　年　　12　　月　　9 　　日
                  民事第五庭    法　官　曹惠玲
以上正本係照原本作成。
如對本判決上訴，須於判決送達後20日內向本院提出上訴狀。如
委任律師提起上訴者，應一併繳納上訴審裁判費。
中　　華　　民　　國　　111 　年　　12　　月　　12　　日
                                書記官  董怡彤
附表：
編號 建號 共有人 應有部分 編號 左列建物坐落土地 共有人 應有部分 1 624建號 原告 2/10 3 1061地號 原告 3/32   被告黃政豐 1/10   被告黃政豐 3/32   被告黃嘉惠 1/10   被告江東榮 9/96   被告江東榮 2/10   被告江承諺 3/32   被告江承諺 1/5   江月雲 27/96   江妍瑢 1/5   江彩鳳 3/32       廖卓秀卿 1/4 

編號 建號 共有人 應有部分 編號 左列建物坐落土地 共有人 應有部分 2 625建號 原告 2/10 4 1151地號 原告 3/32   被告黃政豐 1/10   被告黃政豐 3/32   被告黃嘉惠 1/10   被告江東榮 9/96   被告江東榮 2/10   被告江承諺 3/32   被告江承諺 1/5   江月雲 27/96   江妍瑢 1/5   江彩鳳 3/32       蘇正峰 1/4